ACORDAO-COMPLETO-2446594

ACÓRDÃO 32/2021 ATA 1/2021 - PRIMEIRA CÂMARA

VISTOS, relatados e discutidos estes autos de tomada de contas especial de responsabilidade do Sr. Aminadab Meira de Santana, prefeito do Município de Novo Aripuanã/AM, em virtude da não aprovação da prestação de contas dos recursos repassados por força do Programa Nacional de Alimentação Escolar - Pnae, no exercício de 2012;
ACORDAM os Ministros do Tribunal de Contas da União reunidos em Sessão da 1ª Câmara, ante as razões expostas pelo Relator, em:
9.1. julgar irregulares as contas do Sr. Aminadab Meira de Santana (XXX.657.802-XX) , ex-prefeito de Novo Aripuanã/AM, com fundamento nos arts. 1º, inciso I, 16, inciso III, alíneas "a" e "c", da Lei 8.443/1992 e com arts. 1º, inciso I, 209, incisos I e III, do Regimento Interno do TCU;
9.2. condenar o responsável identificado no subitem anterior, com fundamento no art. 19, caput, da Lei 8.443/1992, e com o art. 210 do Regimento Interno do TCU, ao pagamento das quantias a seguir especificadas, com a fixação do prazo de 15 (quinze) dias, a contar da notificação, para comprovar, perante o Tribunal (art. 23, inciso III, alínea "a", da Lei 8.443/1992, c/c art. 214, inciso III, alínea "a", do Regimento Interno) , o recolhimento da dívida aos cofres do Fundo Nacional de Desenvolvimento da Educação - FNDE, atualizada monetariamente e acrescida dos juros de mora, calculados a partir das datas indicadas, até a data do efetivo recolhimento, na forma prevista na legislação em vigor:
	Valor (R$) 
	Data

	411,78
	1/1/2012

	21.516,00
	28/3/2012

	21.516,00
	3/4/2012

	21.516,00
	30/4/2012

	21.516,00
	4/6/2012

	25.312,00
	3/7/2012

	25.312,00
	2/8/2012

	25.312,00
	5/9/2012

	25.312,00
	2/10/2012

	25.312,00
	5/11/2102

	25.312,00
	4/12/2012

9.3. aplicar ao Sr. Aminadab Meira de Santana (XXX.657.802-XX) as multas referidas nos arts. 57 e 58, inciso II, da Lei 8.443, de 1992, nos valores respectivos de R$ 20.000,00 (vinte mil reais) e R$ 10.000,00 (dez mil reais) , fixando-lhe o prazo de 15 (quinze) dias, a partir da notificação, para que comprove, perante o Tribunal, seus recolhimentos aos cofres do Tesouro Nacional, atualizadas monetariamente desde a data deste acórdão até a data do efetivo pagamento;
9.4. autorizar, desde logo, nos termos do art. 28, inciso II, da Lei 8.443/1992, a cobrança judicial das dívidas caso não atendidas as notificações a que se referem as alíneas anteriores;
9.5. autorizar, desde logo, caso solicitado pelo responsável, e o processo não tenha sido remetido para cobrança judicial, o pagamento da dívida em até 36 (trinta e seis) parcelas mensais e consecutivas, nos termos do art. 26 da Lei 8.443/1992 c/c o art. 217 do Regimento Interno, fixando-se o vencimento da primeira parcela em 15 (quinze) dias, a contar do recebimento da notificação, e o das demais a cada mês, devendo incidir sobre cada valor mensal os correspondentes acréscimos legais, na forma prevista na legislação em vigor, sem prejuízo de alertar o responsável de que a falta de comprovação do recolhimento de qualquer parcela implicará o vencimento antecipado do saldo devedor; e
9.6. dar ciência desta deliberação ao Procurador-Chefe da Procuradoria da República no Estado do Amazonas, nos termos do § 3º do art. 16 da Lei 8.443/1992 c/c o § 7º do art. 209 do Regimento Interno do TCU, para adoção das medidas que entender cabíveis.

Tomada de contas especial de responsabilidade do prefeito do Município de Novo Aripuanã/AM, em virtude de irregularidades na execução do Programa Nacional de Alimentação Escolar (PNAE), exercício 2012.

Primeira Câmara

Município de Novo Aripuanã/AM.

3. Responsável: Aminadab Meira de Santana (XXX.657.802-XX).

13.1. Ministros presentes: Walton Alencar Rodrigues (Presidente), Benjamin Zymler, Vital do Rêgo (Relator) e Jorge Oliveira.
13.2. Ministro-Substituto presente: Weder de Oliveira.

ACORDAO-COMPLETO-2463244

Acórdão de Relação 4411/2021 - Primeira Câmara

Acórdão de Relação

VITAL DO RÊGO

Trata-se de tomada de contas especial instaurada pelo Fundo Nacional de Desenvolvimento da Educação - FNDE, em desfavor do Sr. Aminadab Meira de Santana, prefeito do Município de Novo Aripuanã/AM, nas gestões 2009/2012 e 2017/2020, ante a não aprovação da prestação de contas dos recursos repassados por força do Programa Nacional de Alimentação Escolar - PNAE, no exercício de 2012.
No âmbito da Secretaria de Controle Externo de Tomada de Contas Especial (SecexTCE) , foi elaborada a instrução à peça 34, a seguir transcrita com os ajustes de forma pertinentes, cujo encaminhamento foi encampado pelos dirigentes da unidade (peças 35/36) :
	HISTÓRICO
2.		Por conta do PNAE, cujo objeto era a "Aquisição exclusiva de gêneros alimentícios, em caráter complementar, para atendimento dos alunos matriculados em creches, pré-escolas e em escolas do ensino fundamental das redes federal, estadual, do Distrito Federal e municipal, inclusive as indígenas e as localizadas em áreas remanescentes de quilombos, e, excepcionalmente, aquelas qualificadas como entidades filantrópicas ou por elas mantidas", foi transferido no exercício de 2012 o montante de R$ 237.936,00, mediante as Ordens Bancárias e extratos relacionados nas peças 3-4, como segue abaixo:
	Valor (R$) 
	Data

	21.516,00
	28/3/2012

	21.516,00
	3/4/2012

	21.516,00
	30/4/2012

	21.516,00
	4/6/2012

	25.312,00
	3/7/2012

	25.312,00
	2/8/2012

	25.312,00
	5/9/2012

	25.312,00
	2/10/2012

	25.312,00
	5/11/2102

	25.312,00
	4/12/2012

3.	         O prazo para apresentação da prestação de contas expirava em 30/4/2013, tendo ela sido enviada e registrada no SIGPC, em 6/3/2015, pelo prefeito sucessor, Sr. Raimundo Robson de Sá (peça 5) .
4.		Foi emitido pela área técnica o Parecer 2097/2017/COECS/CGPAE/DIRAE (peça 6) , indicando a não aprovação da prestação de contas, sob o aspecto da execução física, em razão das impropriedades abaixo:
a) Não disponibilização dos recursos humanos e financeiros para a realização das atribuições do CAE - Conselho de Alimentação Escolar, em descumprimento ao art. 28 da Resolução CD/FNDE nº 38, de 16/7/2009;
b) Ausência de compra de gêneros alimentícios da agricultura familiar e/ou do Empreendedor Familiar Rural, com o percentual mínimo obrigatório de 30% dos recursos executados, como previsto no art. 18 da Resolução CD/FNDE nº 38, de 16/7/2009;
c) Ausência do Parecer Conclusivo do CAE, em descumprimento ao art. 34 da Resolução CD/FNDE nº 38, de 16/7/2009. 
5. Após análise da documentação a título de prestação de contas e do Parecer Técnico, foi emitido, pela área financeira, o Parecer 2933/2017-DIAFI/COPRA/CGCAP/DIFIN (peça 7, p. 5-11) , concluindo pela não aprovação da prestação de contas, em razão da ausência do Parecer Conclusivo do CAE, impossibilitando atestar a boa e regular aplicação dos recursos no objeto do Programa, impugnando-se o valor de R$ 238.347,78.
6.	Registra-se que o valor impugnado ultrapassa o total repassado por conta do PNAE/2012, tendo em vista que foi glosado também parte do saldo do exercício anterior - R$ 411,78, repassado em 1º/1/2012, referente a despesas não comprovadas.
7. Por meio do Ofício 12145/2016/Seopc/Copra/Cgcap/Difin/FNDE (não recebido) e do Edital de Notificação 44/2016, publicado no DOU de 5/7/2016 (peça 8, p. 5-7) , o FNDE notificou o Sr. Aminadab Meira da não aprovação da prestação de contas do PNAE/2012, mas ele não se manifestou. Posteriormente, mediante Ofício 19325/2017/Diafi-Copra/Cgcap/Difin-FNDE, recebido em 28/9/2017 (peça 8, p. 8-9, e peça 9, p. 7) , ele foi comunicado da análise conclusiva da prestação de contas, com o envio de cópia do Parecer n° 2933/2017-DIAFI/COPRA-CGCAP/DIFIN, concedendo-se prazo para adoção de providências ou devolução dos recursos, sob pena de instauração de tomada de contas especial, mas, da mesma forma, ele não se manifestou.
8.Por meio do Ofício 12139/2016/Seopc/Copra/Cgcap/Difin/FNDE, recebido em 27/6/2016 (peça 8, p. 3-4, e peça 9, p. 3) , o FNDE notificou também o prefeito sucessor, Sr. Raimundo Robson de Sá, mas ele não se manifestou.
9.	Diante do não saneamento das irregularidades apontadas e da não devolução dos recursos, instaurou-se a Tomada de Contas Especial. No Relatório de Tomada de Contas Especial 594/2018-DIREC/COTCE/CGCAP/DIFIN-FNDE/MEC (peça 14) conclui-se que o prejuízo importa em 100% do valor total dos recursos repassados, acrescido de parte do saldo do exercício anterior, imputando-se a responsabilidade ao Sr. Aminadab Meira de Santana, Prefeito do Município de Novo Aripuanã/AM nas gestões 2009/2012 e 2017/2020, em razão da ausência do Parecer Conclusivo do Conselho de Alimentação Escolar - CAE, sobre a execução dos recursos repassados pelo Programa Nacional de Alimentação Escolar - PNAE, no exercício de 2012.
10.O Relatório de Auditoria E-TCE nº 1571/2018 da Controladoria Geral da União também chegou às mesmas conclusões. Após serem emitidos o Certificado de Auditoria, o Parecer do Dirigente e o Pronunciamento Ministerial (peças 16-19) , o processo foi remetido a esse Tribunal.
11.Em atendimento ao item 9.4, do Acórdão 1772/2017-TCU-Plenário, Relator Ministro Augusto Sherman Cavalcanti, informa-se que foi efetuada pesquisa no sistema processual do TCU, e que foi encontrado débito imputável ao responsável em outros processos em tramitação neste Tribunal: TCs Processo 020.420/2017-0 e Processo 027.835/2019-7.
ANÁLISE DOS PRESSUPOSTOS DE ADMISSIBILIDADE
12.Verificou-se que não houve o transcurso de mais de dez anos desde o fato gerador sem que tenha havido a notificação do responsável pela autoridade administrativa federal competente (art. 6º, inciso II, c/c art. 19 da IN/TCU 71/2012, modificada pela IN/TCU 76/2016) , uma vez que os recursos foram transferidos em 2012 (peças 3-4) e o responsável foi notificado sobre as irregularidades pela autoridade administrativa competente, mediante Ofício nº 19325/2017/Diafi-Copra/Cgcap/Difin-FNDE, recebido em 28/9/2017 (peça 8, p. 8-9, e peça 9, p. 7) .
13. Verificou-se que o valor atualizado do débito apurado (sem juros) em 1º/7/2017 é superior a R$ 100.000,00, na forma estabelecida conforme os arts. 6º, inciso I, e 19 da IN/TCU 71/2012, modificada pela IN/TCU 76/2016.
14.	A tomada de contas especial estava, assim, devidamente constituída e em condição de ser instruída.
15.	Da análise dos documentos presentes nos autos, verifica-se que o Sr. Aminadab Meira de Santana, Prefeito do Município de Novo Aripuanã/AM nas gestões 2009/2012 e 2017/2020, era a pessoa responsável pela gestão, execução e prestação de contas dos recursos federais recebidos à conta do PNAE no exercício de 2012, e, no entanto, não tomou as medidas necessárias para a comprovação do regular uso dos valores públicos, ante a ausência do Parecer Conclusivo do CAE, sendo, portanto, o responsável pelo prejuízo apurado nesta Tomada de Contas Especial.
16.	Cumpre observar que o TCU, em diversas oportunidade, já se manifestou no sentido de que a ausência de parecer do CAE impede a comprovação da lisura na gestão dos recursos recebidos à conta do PNAE. O CAE constitui-se em importante instância de controle social sobre a correção do uso dos recursos do PNAE, sendo que a ausência do mencionado parecer impede a comprovação da boa e regular aplicação dos valores federais repassados. A título de exemplo, citam-se os Acórdãos 3.871/2019 e 4.811/2016, ambos da 2ª Câmara.
17.	Na instrução inicial (peça 23) , analisando-se os documentos nos autos, concluiu-se pela necessidade de realização da citação/audiência do responsável, nestes termos:
a) realizar a citação do Sr. Aminadab Meira de Santana (CPF XXX.657.802-XX) , com fundamento nos arts. 10, § 1º, e 12, incisos I e II, da Lei 8.443/1992 c/c o art. 202, incisos I e II, do RI/TCU, para, no prazo de quinze dias, apresentar alegações de defesa quanto às irregularidades detalhadas a seguir:
i)  Irregularidade: Ausência do Parecer Conclusivo do Conselho de Alimentação Escolar - CAE, na prestação de contas relativa aos recursos do Programa Nacional de Alimentação Escolar - PNAE, repassados ao Município de Novo Aripuanã/AM em 2012, impossibilitando atestar a boa e regular aplicação dos recursos no objeto do Programa, e não comprovação de parte das despesas efetuadas no exercício anterior;
ii)  Conduta: Não apresentar o Parecer Conclusivo do Conselho de Alimentação Escolar - CAE, na prestação de contas relativa aos recursos do Programa Nacional de Alimentação Escolar - PNAE, repassados ao Município de Novo Aripuanã/AM em 2012, impossibilitando atestar a boa e regular aplicação dos recursos no objeto do Programa, e não comprovar parte das despesas efetuadas no exercício anterior;
iii)  Dispositivos violados: art. 34 da Resolução CD/FNDE nº 38, de 16/7/2009;
iv) Evidências: Relatório de Tomada de Contas Especial nº 594/2018-DIREC/COTCE/CGCAP/DIFIN-FNDE/MEC (Peça 14) ;
e/ou recolher aos cofres do FNDE as quantias abaixo indicadas, referentes às irregularidades e às condutas de que trata o item 22, alínea "a", atualizadas monetariamente a partir das respectivas datas até o efetivo recolhimento, abatendo-se na oportunidade as quantias eventualmente ressarcidas, na forma da legislação em vigor.
	Valor (R$) 
	Data

	411,78
	1º/1/2012

	21.516,00
	28/3/2012

	21.516,00
	3/4/2012

	21.516,00
	30/4/2012

	21.516,00
	4/6/2012

	25.312,00
	3/7/2012

	25.312,00
	2/8/2012

	25.312,00
	5/9/2012

	25.312,00
	2/10/2012

	25.312,00
	5/11/2102

	25.312,00
	4/12/2012

Débito: PNAE/2012
Valor atualizado do débito em 24/4/2020: R$ 364.443,48.
	b) informar ao responsável que, caso venha a ser condenado pelo Tribunal, o débito ora apurado será acrescido de juros de mora, nos termos do § 1º do art. 202 do RI/TCU;
	c) informar ao responsável que o recolhimento tempestivo do débito somente saneará o processo caso seja reconhecida a sua boa-fé e não se constate outra irregularidade nas contas, nos termos do art. 12, inciso VI, da Resolução-TCU 170/2004;
	d) realizar a audiência do Sr. Aminadab Meira de Santana (CPF XXX.657.802-XX) , Prefeito do Município de Novo Aripuanã/AM nas gestões 2009/2012 e 2017/2020, com fundamento nos arts. 10, § 1º, e 12, incisos I e III, da Lei 8.443/1992 c/c o art. 202, incisos I e III, do RI/TCU, para no prazo de quinze dias, apresentar razões de justificativa quanto às irregularidades detalhadas a seguir:
i)  Irregularidades:
a) Não disponibilização dos recursos humanos e financeiros para a realização das atribuições do CAE - Conselho de Alimentação Escolar, em descumprimento ao art. 28 da Resolução CD/FNDE nº 38, de 16/7/2009;
b) Ausência de compra de gêneros alimentícios da agricultura familiar e/ou do Empreendedor Familiar Rural, com o percentual mínimo obrigatório de 30% dos recursos executados, como previsto no art. 18 da Resolução CD/FNDE nº 38, de 16/7/2009;
ii)  Condutas: cometer as irregularidades acima descritas, apontadas no Parecer n° 2097/2017/COECS/CGPAE/DIRAE (Peça 6) 
iii)  Dispositivos violados: arts. 18 e 28 da Resolução FNDE/CD nº 38, de 16/7/2009;
iv) Evidências: Parecer n° 2097/2017/COECS/CGPAE/DIRAE (Peça 6) e Relatório de Tomada de Contas Especial nº 594/2018-DIREC/COTCE/CGCAP/DIFIN-FNDE/MEC (Peça 14) ;
	e) encaminhar ao responsável cópia da presente instrução, do Parecer n° 2097/2017/COECS/CGPAE/DIRAE (Peça 6) e do Relatório de Tomada de Contas Especial nº 594/2018-DIREC/COTCE/CGCAP/DIFIN-FNDE/MEC (Peça 14) , a fim de subsidiar a apresentação de suas alegações de defesa;
	f) esclarecer ao responsável, em obediência ao art. 12, § 3º, da Lei 8.443/1992, e ao art. 12, inciso VII, da Resolução TCU 170/2004, que o não atendimento à citação ou à audiência implicará revelia, para todos os efeitos, dando-se prosseguimento ao processo.
18.	Em cumprimento ao pronunciamento da Unidade (peça 25) , foi efetuada a citação/audiência do responsável, como segue abaixo:
	Ofício
	Data de Recebimento do Ofício
	Nome do Recebedor do Ofício
	Observação
	Fim do Prazo para Defesa

	33540/2020-TCU/Seproc (peça 27) , de 2/7/2020
			AR devolvido como "mudou-se" (peças 28 e 30) 
	
	53510/2020-TCU/Seproc (peça 31) , de 28/9/2020
	9/10/2020, conforme AR de peça 32
	João Cardoso
	Ofício entregue no endereço do responsável, conforme pesquisa na peça 29
	28/10/2020

19.	Transcorrido o prazo regimental, o Sr. Aminadab Meira de Santana permaneceu silente, devendo ser considerado revel, nos termos do art. 12, § 3º, da Lei 8.443/1992.
EXAME TÉCNICO
Da validade das notificações
20.	Preliminarmente, cumpre tecer breves considerações sobre a forma como são realizadas as comunicações processuais no TCU. A esse respeito, destacam-se o art. 179, do Regimento Interno do TCU (Resolução 155, de 4/12/2002) e o art. 4º, inciso III, § 1º, da Resolução TCU 170, de 30 de junho de 2004, in verbis:
	Art. 179. A citação, a audiência ou a notificação, bem como a comunicação de diligência, farse-ão:
I - mediante ciência da parte, efetivada por servidor designado, por meio eletrônico, fac-símile, telegrama ou qualquer outra forma, desde que fique confirmada inequivocamente a entrega da comunicação ao destinatário;
II - mediante carta registrada, com aviso de recebimento que comprove a entrega no endereço do destinatário;
III - por edital publicado no Diário Oficial da União, quando o seu destinatário não for localizado (...) 
Art. 3º As comunicações serão dirigidas ao responsável, ou ao interessado, ou ao dirigente de órgão ou entidade, ou ao representante legal ou ao procurador constituído nos autos, com poderes expressos no mandato para esse fim, por meio de:
I - correio eletrônico, fac-símile ou telegrama;
II - servidor designado;
III - carta registrada, com aviso de recebimento;
IV - edital publicado no Diário Oficial da União, quando o seu destinatário não for localizado, nas hipóteses em que seja necessário o exercício de defesa".
Art. 4º. Consideram-se entregues as comunicações:
I - efetivadas conforme disposto nos incisos I e II do artigo anterior, mediante confirmação da ciência do destinatário;
II - realizadas na forma prevista no inciso III do artigo anterior, com o retorno do aviso de recebimento, entregue comprovadamente no endereço do destinatário;
III - na data de publicação do edital no Diário Oficial da União, quando realizadas na forma prevista no inciso IV do artigo anterior.
§ 1º O endereço do destinatário deverá ser previamente confirmado mediante consulta aos sistemas disponíveis ao Tribunal ou a outros meios de informação, a qual deverá ser juntada ao respectivo processo.
 (...) 
21.	Portanto, temos que a validade da citação via postal não depende de que o aviso de recebimento seja assinado pelo próprio destinatário da comunicação, o que dispensa, no caso em tela, a entrega do AR em "mãos próprias". A exigência da norma é no sentido de o Tribunal verificar se a correspondência foi entregue no endereço correto, residindo aqui a necessidade de certeza inequívoca.
22.	Não é outra a orientação da jurisprudência do TCU, conforme se verifica dos julgados a seguir transcritos:
São válidas as comunicações processuais entregues, mediante carta registrada, no endereço correto do responsável, não havendo necessidade de que o recebimento seja feito por ele próprio (Acórdão 3648/2013-TCU-Segunda Câmara, Relator Ministro JOSÉ JORGE) ;
É prescindível a entrega pessoal das comunicações pelo TCU, razão pela qual não há necessidade de que o aviso de recebimento seja assinado pelo próprio destinatário. Entregandose a correspondência no endereço correto do destinatário, presume-se o recebimento da citação. (Acórdão 1019/2008-TCU-Plenário, Relator Ministro BENJAMIN ZYMLER) ;
As comunicações do TCU, inclusive as citações, deverão ser realizadas mediante Aviso de Recebimento - AR, via Empresa Brasileira de Correios e Telégrafos, bastando para sua validade que se demonstre que a correspondência foi entregue no endereço correto. (Acórdão 1526/2007-TCU-Plenário, Relator Ministro AROLDO CEDRAZ) .
23.A validade do critério de comunicação processual do TCU foi referendada pelo Supremo Tribunal Federal, nos termos do julgamento do MS-AGR 25.816/DF, por meio do qual se afirmou a desnecessidade da ciência pessoal do interessado, entendendo-se suficiente a comprovação da entrega do "AR" no endereço do destinatário:
EMENTA: AGRAVO REGIMENTAL. MANDADO DE SEGURANÇA. DESNECESSIDADE DE INTIMAÇÃO PESSOAL DAS DECISÕES DO TRIBUNAL DE CONTAS DA UNIÃO. ART. 179 DO REGIMENTO INTERNO DO TCU. INTIMAÇÃO DO ATO IMPUGNADO POR CARTA REGISTRADA, INICIADO O PRAZO DO ART. 18 DA LEI nº 1.533/51 DA DATA CONSTANTE DO AVISO DE RECEBIMENTO. DECADÊNCIA RECONHECIDA. AGRAVO IMPROVIDO.
O envio de carta registrada com aviso de recebimento está expressamente enumerado entre os meios de comunicação de que dispõe o Tribunal de Contas da União para proceder às suas intimações.
O inciso II do art. 179 do Regimento Interno do TCU é claro ao exigir apenas a comprovação da entrega no endereço do destinatário, bastando o aviso de recebimento simples.
24.	No caso vertente, o ofício de citação do responsável foi encaminhado ao endereço constante da pesquisa de peça 29, e sua entrega no endereço indicado ficou comprovada (peça 32) , cumprindo registrar que o mesmo foi obtido em consulta ao TC Processo 020.420/2017-0, também de responsabilidade do Sr. Aminadab Meira de Santana, onde ele foi notificado nesse mesmo endereço, conforme procuração à peça 26 daqueles autos.
25.	Apesar de regularmente citado, o responsável deixou transcorrer in albis o prazo regimental que lhe foi concedido para apresentar alegações de defesa e/ou efetuar o recolhimento do débito, motivo pelo qual se impõe o reconhecimento da revelia de que trata o art. 12, § 3º, da Lei 8.443/1992.
26.	Deve-se observar que, nos processos do TCU, a revelia não implica a presunção de que sejam verdadeiras todas as imputações levantadas contra os responsáveis, diferentemente do que ocorre no processo civil, em que o não comparecimento do réu aos autos leva à presunção da verdade dos fatos narrados pelo autor. Dessa forma, a avaliação da responsabilidade do agente não pode prescindir da prova existente no processo ou para ela carreada.
27.	Assim, independentemente da revelia, a avaliação da responsabilidade do agente nos processos desta Corte não prescinde dos elementos existentes nos autos ou para ele carreados, uma vez que são regidos pelo princípio da verdade material (Acórdão 163/2015-TCU-Segunda Câmara, Relator Ministro ANDRÉ DE CARVALHO; 2.685/2015 - TCU - 2ª Câmara, Relator Ministro RAIMUNDO CARREIRO; 2.801/2015 - TCU - 1ª Câmara, Relator Ministro WALTON ALENCAR RODRIGUES; 4.340/2015 - TCU - 1ª Câmara, Relator Ministro WEDER DE OLIVEIRA e 5.537/2015 - TCU - 1ª Câmara, Relator Ministro WEDER DE OLIVEIRA) . 
28.	Entretanto, cabe destacar que, nas fases anteriores desta TCE, o responsável também não se manifestou quanto às irregularidades que lhes foram imputadas, mantendo-se omisso, conforme registrado no Relatório de Tomada de Contas Especial nº 594/2018-DIREC/COTCE/CGCAP/DIFIN-FNDE/MEC (peça 14) .
29.	Adicionalmente, as irregularidades imputadas ao responsável estão claramente demonstradas nos autos, não sendo possível, nesta fase processual, o aproveitamento de qualquer análise de elementos em defesa do Sr. Aminadab Meira de Santana.
Da análise da pretensão punitiva
30.	Vale ressaltar que a jurisprudência pacífica nesta Corte é no sentido da imprescritibilidade das ações de ressarcimento ao erário (Súmula-TCU 282) . Dessa forma, identificado danos ao erário, deve-se instaurar e julgar o processo de tomada de contas especial para responsabilizar seus agentes causadores, respeitando o direito ao contraditório e à ampla defesa, independentemente de quando ocorreram os atos impugnados.
31.	Já a pretensão punitiva do TCU, conforme Acórdão 1441/2016-TCU-Plenário, que uniformizou a jurisprudência acerca dessa questão, subordina-se ao prazo geral de prescrição indicado no art. 205 do Código Civil, que é de 10 anos, contado da data de ocorrência da irregularidade sancionada, nos termos do art. 189 do Código Civil, sendo este prazo interrompido pelo ato que ordenar a citação, a audiência ou a oitiva do responsável. Conforme o mesmo Acórdão, a ocorrência da prescrição será aferida, independentemente de alegação da parte, em cada processo no qual haja intenção de aplicação das sanções previstas na Lei 8.443/1992.
32.	Considerando que o ato imputado foi a não comprovação regular da aplicação dos recursos transferidos ao Município por força do PNAE, no exercício de 2012, ante a ausência do Parecer Conclusivo do Conselho de Alimentação Escolar - CAE, na respectiva prestação de contas, o início da contagem do prazo prescricional deverá coincidir com o final do prazo fixado para a apresentação da prestação de contas, que, no presente caso, ocorreu em 30/4/2013. Sendo assim, em razão de não ter transcorrido mais de 10 anos entre esta data e a data do ato que ordenou a citação (21/5/2020 - peça 25) , constata-se que não ocorreu a prescrição da pretensão punitiva.
33.	Em se tratando de processo em que a parte interessada não se manifestou acerca das irregularidades imputadas, não há elementos para que se possa efetivamente aferir e reconhecer a ocorrência de boa-fé na conduta do responsável, podendo este Tribunal, desde logo, proferir o julgamento de mérito pela irregularidade das contas, conforme nos termos dos §§ 2º e 6º do art. 202 do Regimento Interno do TCU (Acórdão 2064/2011-TCU-Primeira Câmara, Relator Ministro Ubiratan Aguiar; Acórdão 6182/2011-TCU-Primeira Câmara, Relator Ministro-Substituto Weder de Oliveira; Acórdão 4072/2010-TCU-Primeira Câmara, Relator Ministro Valmir Campelo; Acórdão 1189/2009-TCU-Primeira Câmara, Relator Ministro-Substituto Marcos Bemquerer; Acórdão 731/2008-TCU-Plenário, Relator Ministro Aroldo Cedraz) .
34. Dessa forma, o responsável deve ser considerado revel, nos termos do art. 12, §3º, da Lei 8.443/1992, devendo suas contas serem julgadas irregulares, condenando-o ao recolhimento do débito apurado e à multa prevista no art. 57 da Lei 8.443/1992.
CONCLUSÃO
35.	A partir dos elementos constantes dos autos, foi possível verificar que os recursos repassados, no âmbito do PNAE/2012, deveriam ser integralmente gastos na gestão do Sr. Aminadab Meira de Santana (itens 2 a 9) .
36.	Por outro lado, o Sr. Aminadab Meira de Santana não tomou as medidas necessárias para a comprovação do regular uso dos valores públicos, ante a ausência, na prestação de contas, do Parecer Conclusivo do Conselho de Alimentação Escolar - CAE, impossibilitando atestar a boa e regular aplicação dos recursos no objeto do Programa, bem como a ausência de compra de gêneros alimentícios da agricultura familiar e/ou do Empreendedor Familiar Rural, com o percentual mínimo obrigatório de 30% dos recursos executados, como previsto no art. 18 da Resolução CD/FNDE nº 38, de 16/7/2009, sendo, portanto, o responsável pelo prejuízo apurado nesta Tomada de Contas Especial.
37.	Diante da revelia do responsável e inexistindo nos autos elementos que permitam concluir pela ocorrência de boa-fé ou de outros excludentes de culpabilidade em sua conduta, propõe-se que suas contas sejam julgadas irregulares, e que o Sr. Aminadab Meira de Santana seja condenado ao recolhimento do débito apurado e à multa prevista no art. 57 da Lei 8.443/1992.
PROPOSTA DE ENCAMINHAMENTO:
38.Ante o exposto, submetem-se os presentes autos à consideração superior, propondo-se:
a)	considerar revel, para todos os efeitos, o Sr. Aminadab Meira de Santana (CPF XXX.657.802-XX) , Prefeito Municipal de Novo Aripuanã/AM nas gestões 2009-2012 e 2017/2020, dando-se prosseguimento ao processo, com fundamento no art. 12, § 3º da Lei nº 8.443/1992;
b)	julgar irregulares, nos termos arts. 1º, inciso I, 16, inciso III, alíneas "b" e "c", da Lei 8.443/1992 c/c os arts. 19 e 23, inciso III, da mesma Lei, e com os arts. 1º, inciso I, 209, I, 210 e 214, inciso III, do Regimento Interno, as contas do Sr. Aminadab Meira de Santana (CPF XXX.657.802-XX) , condenando-o ao pagamento da quantia a seguir especificada, atualizada monetariamente e acrescida dos juros de mora, calculados a partir das datas discriminadas até a efetiva quitação do débito, fixando-lhe o prazo de 15 (quinze) dias para que comprove, perante o Tribunal, o recolhimento da referida quantia aos cofres do Fundo Nacional de Desenvolvimento da Educação - FNDE, nos termos do art. 23, inciso III, alínea "a", da citada Lei c/c o art. 214, inciso III, alínea "a", do Regimento Interno, ante a não comprovação regular da aplicação dos recursos transferidos pelo FNDE ao Município de Novo Aripuanã/AM, no exercício de 2012, por força do Programa Nacional de Alimentação Escolar - PNAE, ante a ausência, na prestação de contas, do Parecer Conclusivo do Conselho de Alimentação Escolar - CAE, impossibilitando atestar a boa e regular aplicação dos recursos no objeto do Programa:
	Valor (R$) 
	Data

	411,78
	1º/1/2012

	21.516,00
	28/3/2012

	21.516,00
	3/4/2012

	21.516,00
	30/4/2012

	21.516,00
	4/6/2012

	25.312,00
	3/7/2012

	25.312,00
	2/8/2012

	25.312,00
	5/9/2012

	25.312,00
	2/10/2012

	25.312,00
	5/11/2102

	25.312,00
	4/12/2012

c)	aplicar ao Sr. Aminadab Meira de Santana (CPF XXX.657.802-XX)  a multa referida no art. 57 da Lei nº 8.443, de 1992, fixando-lhe o prazo de 15 (quinze) dias, a partir da notificação, para que comprove, perante o Tribunal, seu recolhimento aos cofres do Tesouro Nacional, atualizada monetariamente desde a data deste acórdão até a data do efetivo pagamento;
d)	autorizar, desde logo, a cobrança judicial da dívida, nos termos do art. 28, inciso II, da multicitada Lei 8.443/1992, caso não atendida a notificação;
e)	autorizar também  desde logo, se requerido, com fundamento no art. 26, da Lei 8.443/1992, c/c o art. 217, do Regimento Interno do TCU, o parcelamento da dívida em até 36 (trinta e seis) parcelas, incidindo sobre cada parcela, corrigida monetariamente, os correspondentes legais, fixando-lhe o prazo de quinze dias, a contar do recebimento da notificação, para comprovar perante o Tribunal o recolhimento da primeira parcela, e de trinta dias, a contar da parcela anterior, para comprovar os recolhimentos das demais parcelas, devendo incidir sobre cada valor mensal, atualizado monetariamente, os juros de mora devidos, no caso do débito, na forma prevista na legislação em vigor, alertando a responsável de que a falta de comprovação do recolhimento de qualquer parcela implicará o vencimento antecipado do saldo devedor, nos termos do art. 26, parágrafo único, da Lei 8.443/1992, c/c o art. 217, §2º, do Regimento Interno deste Tribunal;
f)	enviar cópia do Acórdão a ser prolatado, bem como do Relatório e do Voto que o fundamentarem ao Chefe da Procuradoria-Geral da República no Amazonas, nos termos do § 3º do art. 16 da Lei 8.443/1992 c/c o § 7º do art. 209 do Regimento Interno do TCU, para adoção das medidas cabíveis, informando-lhe que o inteiro teor da deliberação pode ser consultado no endereço www.tcu.gov.br/acordaos; e
g)	encaminhar cópia do Acórdão que vier a ser proferido ao Fundo Nacional de Desenvolvimento da Educação - FNDE, e ao responsável, para ciência, informando que a presente deliberação, acompanhada do Relatório e do Voto que a fundamenta, está disponível para a consulta no endereço www.tcu.gov.br/acordaos, além de esclarecer que, caso requerido, o TCU poderá fornecer sem custos as correspondentes cópias, de forma impressa.
O Ministério Público, nos autos representado pelo Subprocurador-Geral Paulo Soares Bugarin, manifestou-se de acordo com a proposta supra (peça 37) .
	É o relatório.

não há.

Subprocurador-Geral Paulo Soares Bugarin.

TOMADA E CONTAS ESPECIAL. IRREGULARIDADES ATINENTES A EXECUÇÃO DO PNAE NO MUNICÍPIO DE NOVO ARIPUANÃ/AM. CITAÇÃO. REVELIA. CONTAS IRREGULARES. DÉBITO. MULTA.

TOMADA DE CONTAS ESPECIAL (TCE)

Secretaria de Controle Externo de Tomada de Contas Especial (SecexTCE).

Em exame, tomada de contas especial de responsabilidade do Sr. Aminadab Meira de Santana, prefeito do Município de Novo Aripuanã/AM, em virtude da não aprovação da prestação de contas dos recursos repassados, no valor total de R$ 237.936,00, pelo Fundo Nacional de Desenvolvimento da Educação (FNDE) , por força do Programa Nacional de Alimentação Escolar - Pnae, no exercício de 2012, além de parte do saldo do exercício anterior (R$ 411,78) , repassado em 1/1/2012.
As contas foram reprovadas haja vista a ausência do Parecer Conclusivo do Conselho de Alimentação Escolar - CAE, o que impossibilitou atestar a boa e regular aplicação dos recursos no objeto do programa.
No âmbito deste Tribunal, o ex-gestor foi regularmente citado para apresentar alegações de defesa relativas à desaprovação das contas do Pnae, bem como foi chamado em audiência para apresentar justificativas para a não disponibilização dos recursos humanos e financeiros para a realização das atribuições do CAE, em descumprimento ao art. 28 da Resolução CD/FNDE 38, de 16/7/2009; e em razão da ausência de compra de gêneros alimentícios da agricultura familiar e/ou do Empreendedor Familiar Rural, com o percentual mínimo obrigatório de 30% dos recursos executados, como previsto no art. 18 da Resolução CD/FNDE 38, de 16/7/2009.
Porém, transcorrido o prazo regimental, o responsável permaneceu silente, tornando-se revel, nos termos do art. 12, § 3º, da Lei 8.443/1992.
Desta forma, a SecexTCE, considerando que não há elementos nos autos que elidam as irregularidades apontadas, propôs que as contas do responsável sejam julgadas irregulares, com sua condenação em débito e aplicação da multa do art. 57 da Lei 8.443/1992. Tal proposta foi encampada pelo Ministério Púbico junto ao Tribunal (MPTCU) .
Acolho o encaminhamento proposto.
O parecer do CAE é elemento essencial, tendo em vista que a prestação de contas é declaratória. Assim, cabe ao CAE receber e analisar as contas e atestar a regularidade da aplicação dos recursos no objeto do programa (aquisição exclusiva de gêneros alimentícios) . Por consequência, a sua ausência impede que seja comprovada a consecução dos objetivos do programa federal.
Inexistem nos autos quaisquer documentos que possam fazer prova da regular aplicação dos recursos repassados e a elisão dos fatos motivadores de audiência. Tampouco o responsável os trouxe nesta oportunidade. Justifica-se, assim, a irregularidade das contas do ex-gestor, a condenação à restituição dos valores por ele geridos e a aplicação das multas do art. 57, da Lei 8.443/1992. Acresço a multa prevista no art. 58, inciso II, da Lei 8.443/1992, ante o não saneamento das irregularidades pelas quais o ex-gestor foi ouvido.
Por fim, friso que, nos termos do Acórdão 1441/2016-TCU-Plenário, não ocorreu a prescrição da pretensão punitiva deste Tribunal, tendo em vista que a irregularidade é atinente ao exercício de 2012/2013, portanto, há menos de dez anos do ato que determinou a citação (21/5/2020) .
Ante o exposto, VOTO para que o Tribunal de Contas da União aprove o acórdão que submeto a este Colegiado.
TCU, Sala das Sessões Ministro Luciano Brandão Alves de Souza, em 26 de janeiro de 2021.
Ministro VITAL DO RÊGO 
Relator